臺灣嘉義地方法院刑事裁定
111年度聲字第1002號
聲明異議人 
即  受刑人  蔡昌良



上列聲明異議人即受刑人因公共危險案件，不服臺灣嘉義地方檢
察署檢察官之執行指揮（111年度執字第3406號），聲明異議，
本院裁定如下：
    主  文
臺灣嘉義地方檢察署檢察官以111年度執字第3406號所為不准蔡
昌良易科罰金及易服社會勞動之執行指揮處分，應予撤銷。
    理  由
一、聲明異議意旨略以：聲明異議人即受刑人蔡昌良（下稱受刑
    人）因酒後駕車，經本院判處有期徒刑4月，臺灣嘉義地方
    檢察署（下稱嘉義地檢署）不准受刑人易科罰金。然受刑人
    自幼父母離異，現與受刑人母親相依為命，而受刑人母親右
    眼失明，生活起居不便，須由受刑人照顧。受刑人為家中唯
    一經濟支柱，如入監執行，將無人照顧母親，因此對檢察官
    不准易科罰金之執行指揮命令聲明異議等語。
二、按刑法第41條第1項規定：「犯最重本刑為5年以下有期徒刑
    以下之刑之罪，而受6月以下有期徒刑或拘役之宣告者，得
    以新臺幣1千元、2千元或3千元折算1日，易科罰金。但易科
    罰金，難收矯正之效或難以維持法秩序者，不在此限。」。
    又依刑事訴訟法第457條第1項前段規定，執行裁判由為裁判
    法院對應之檢察署檢察官指揮之。此得易科罰金案件之執行
    ，檢察官原則上應准予易科罰金，至是否不准易科罰金，係
    由執行檢察官依刑法第41條第1項但書規定，舉符實且具體
    之事證以審酌受刑人是否有因易科罰金，「難收矯正之效或
    難以維持法秩序」之例外情形，而為決定。所謂「難收矯正
    之效」及「難以維持法秩序」，係指執行檢察官依具體個案
    ，經考量犯罪特性、情節及受刑人個人特殊事由等事項後，
    綜合評價、權衡之結果。是對於檢察官否准易科罰金執行指
    揮之聲明異議案件，法院應先審查檢察官所踐行之否准程序
    有無明顯瑕疵，再審查檢察官所審酌之事項有無錯誤、有無
    與刑法第41條第1項但書所定之裁量要件欠缺合理關連性，
    所為之裁量有無超越法律授權範圍等實體事項，而為檢察官
    執行之指揮是否有不當之判斷（最高法院110年度台抗字第7
    57號裁定意旨參照）。
三、經查：
（一）受刑人於民國104年間，因2次酒後駕車之公共危險案件，
      先後經本院以104年度朴交簡字第315號判決判處有期徒刑
      3月（第1案）、104年度朴交簡字第432號判決判處有期徒
      刑2月確定（第2案），上開2案經定應執行有期徒刑4月確
      定，並已於104年12月17日易科罰金執行完畢；嗣於106年
      間再因酒後駕車之公共危險案件，經本院以106年度朴交
      簡字第512號判決判處有期徒刑5月確定（第3案）；於111
      年間，因酒後駕車之公共危險案件，經本院以111年度朴
      交簡字第282號判決判處有期徒刑4月確定（第4案即本案
      ）。受刑人因本案，經嘉義地檢署檢察官審核認本案為酒
      駕之3犯以上，認易科罰金難收矯正之效，不准易科罰金
      ，並通知受刑人如有意見得具狀敘明理由，或於傳喚日到
      場表示意見。受刑人之母於111年11月15日寫信表示其眼
      睛失明，無法工作，由受刑人負擔生活開銷及帶其回診，
      希望能讓受刑人易科罰金等語。然檢察官仍因受刑人酒駕
      遭查獲3犯以上，核定不准易科罰金，並通知受刑人於111
      年12月2日到案執行等情，有臺灣高等法院被告前案紀錄
      表在卷可稽，並經本院調閱嘉義地檢署111年度執字第340
      6號卷宗內之初步審核表、案件進行單、嘉義地檢署111年
      11月22日函等核閱無誤。
（二）本件檢察官於111年11月22日作成受刑人不得易科罰金處
      分之前，已先行發函通知受刑人表示意見，並已就受刑人
      之母具狀陳述之內容審酌，仍認易科罰金難收矯正之效，
      而於111年11月22日函覆不准易科罰金等情，足認檢察官
      於執行本案時，已充分給予受刑人陳述意見之機會。
（三）受刑人是否有如易科罰金則難收矯正之效或難以維持法秩
      序，應依具體個案判斷之，然為避免各地方檢察署就酒駕
      再犯之發監標準寬嚴不一而衍生違反公平原則之疑慮，臺
      灣高等檢察署（下稱高檢署）於111年2月23日函文將102
      年6月26日研議之結果修正如下：「酒駕案件之受刑人有
      下列情形之一者，應予審酌是否屬刑法第41條第1項但書
      規定『難收矯正之效或難以維持法秩序』之情形，而不准易
      科罰金：1.酒駕犯罪經查獲三犯（含）以上者。2.酒測值
      超過法定刑罰標準，並對公共安全有具體危險者。3.綜合
      卷證，依個案情節（例如酒駕併有重大妨害公務等事實）
      ，其他認為易科罰金難收矯正之效或難以維持法秩序者」
      、「酒駕案件受刑人具有上開說明1.之情形，而經考量個
      案情況，准予易科罰金者，應送請該署檢察長複核以資慎
      重」、「本署102年6月26日檢執甲字第10200075190號函
      與上開說明1.相關之內容，應予修正如上」等情，有高檢
      署111年2月23日檢執甲字第11100017350號函1份可按。觀
      諸上開審查基準清楚明確，並符合公平原則，且授權執行
      檢察官於犯罪情節較輕之情形可以例外准予易科罰金，亦
      無過度剝奪各級執行檢察官視個案裁量之空間，基於公平
      原則，自得作為檢察官執行個案時之參考依據。然依據上
      開審查基準可知，有上載之3種情形之一者，並非一概不
      得易科罰金，仍應審酌有無刑法第41條第1項但書規定難
      收矯正之效或難以維持法秩序之情形。亦即縱使受刑人「
      酒駕犯罪經查獲三犯（含）以上」，但並無難收矯正之效
      或難以維持法秩序之情事者，仍可易科罰金。　
（四）受刑人本案之吐氣所含酒精濃度為0.27mg/l，雖已超過法
      定標準，然濃度並非甚高，難與飲酒過量，以致吐氣所含
      酒精濃度逾0.25mg/l甚多，卻仍執意於神智不清情況下駕
      駛動力交通工具之情形等同視之。亦即，受刑人固超標酒
      駕，然尚有可能自恃神智尚可，而心存僥倖，未必存有強
      烈之法敵對意志，漠視前所矯正之效。又其所犯第1、2案
      酒駕，均係於104年間所犯。本案之前一次酒駕（即第3案
      ），係於106年犯之，於107年1月31日易科罰金執行完畢
      。而受刑人之本案酒駕犯行，係於111年9月8日為之，距
      離前案執行完畢已逾4年半。則受刑人前案經易科罰金執
      行完畢後，顯有相當程度之矯正效果，已多年未再犯酒駕
      案件。如只要酒駕3犯以上，不論3犯之間間隔多久，犯罪
      情節如何，均一概不得易科罰金，顯有違刑法第41條第1
      項但書之規定。本案檢察官僅指出受刑人於本案係3犯以
      上之酒駕，然就何以本案有易科罰金、易服社會勞動難收
      矯正之效或難以維持法秩序之情形？受刑人主觀上違反法
      律的法敵對意識及自我約束能力如何？檢察官對於刑法第
      41條第1項但書之規定，有無審酌？如何審酌？均不明確
      。經本院調閱執行卷內，亦查無就此部分之說明。難認檢
      察官已充分審酌受刑人之犯罪情狀、維護公共利益及受刑
      人之相關主、客觀條件等特殊事由，以資決定是否要給予
      易科罰金或易服社會勞動之處分，是檢察官作成指揮命令
      之程序實有瑕疵。
四、綜上，受刑人之聲明異議為有理由，應由本院撤銷執行檢察
    官執行指揮之處分（即111年度執字第3406號執行指揮處分
    ），另由執行檢察官重行為適當之執行指揮。
五、依刑事訴訟法第486條，裁定如主文。
中　　華　　民　　國　　111 　年　　12　　月　　2 　　日
                  刑事第五庭    法　官　鄭諺霓
上列正本證明與原本無異。
如不服本裁定，應於裁定送達後5日內向本院提出抗告狀（應附
繕本）。
中　　華　　民　　國　　111 　年　　12　　月　　2 　　日
                                書記官　李玫娜